【裁判字號】    89,上易,300
【裁判日期】    890329
【裁判案由】    詐欺
【裁判全文】
臺灣高等法院高雄分院刑事判決                    八十九年度上易字第三號
    上  訴  人  臺灣高雄地方法院丁察署丁察官
    被      告  甲○○
                乙○○
右上訴人因被告詐欺案件，不服臺灣高雄地方法院八十八年度易字第一二二五號中華
民國八十八年十一月十七日第一審判決（起訴案號：臺灣高雄地方法院丁察署八十七
年度偵續字第三七七號），提起上訴，本院判決如左：
      主  文
上訴駁回。
      理  由
一、公訴意旨以：被告甲○○於民國八十四年五月五日，經由被告城章明（現經原審
    法院通緝中）向告訴人丙○○借款新臺幣（下同）一百八十萬元，並提供其所有
    坐落於高雄縣鳥松鄉○○段八四九之四一號土地及其上建築物高雄縣鳥松鄉○○
    路三四七巷十三號供告訴人丙○○設定第二順位抵押權，並由被告乙○○即被告
    甲○○之夫擔任前開債務之連帶保證人。然被告甲○○、城章明及乙○○竟共同
    意圖為自己不法之利益，於同年十月底，向告訴人丙○○佯稱：若願意先塗銷第
    二順位之抵押權，伊可以較高之價格出售該房地，且出售前開房地後，必將清償
    部分債務，並同時願提供同等值之不動產供丙○○設定抵押權等語，丙○○不疑
    有詐，遂將原先設定之第二順位抵押權予以塗銷，然被告甲○○、城章明及乙○○事後拒不提供不動產供丙○○辦理抵押權之設定，並於出售上開房地後亦拒不
    清償，丙○○始知受騙。因認被告甲○○、城章明及乙○○共同涉犯刑法第三百
    三十九條第二項之詐欺得利罪嫌。
二、按犯罪事實應依證據認定之，無證據不得推定其犯罪事實。又不能證明被告犯罪
    者，應諭知無罪之判決，刑事訴訟法第一百五十四條、第三百零一條第一項分別
    定有明文。次按事實之認定，應憑證據，如未能發現相當證據，或證據不足以證
    明，自不能以推測或擬制之方法，為裁判基礎（最高法院四十年台上字第八六號
    判例參照）。復按告訴人之告訴，係以使被告受刑事訴追為目的，是其陳述是否
    與事實相符，仍應調查其他證據以資審認。（最高法院五十二年台上字第一三０
    ０號判例可資參照）。另按刑法第三百三十九條第二項之詐欺得利罪，係指以詐
    術取得同條第一項之物以外之其他財產上之不法利益，所謂以詐術取得，必須被
    詐欺人因其詐術而陷於錯誤，若其所用方法，不能認為詐術，亦不致使人陷於錯
    誤，即不構成該罪，至於債務人於債之關係成立後，如有未依債之本旨履行民事
    債務之情形，在一般社會經驗上可能之原因甚多，縱令是出於惡意不為履行，苟
    無足以證明其在債之關係發生時，自始即具有不法所有意圖之積極證據，亦僅能
    令負民事之遲延給付責任，依刑事訴訟法第一百五十四條之規定，尚不得據此債
    信違反之客觀事態，而推定債務人原有詐欺取財或詐欺得利之犯意。
三、公訴人認被告甲○○、乙○○共同涉犯上開詐欺得利罪嫌，無非係以系爭房地所
    有權登記為被告甲○○所有，出賣案外人蔡國念時亦是由甲○○與蔡國念交易，
    被告甲○○難認僅係名義上之所有權人。另被告甲○○為債務人，被告乙○○為
    保證人，則系爭房、地抵押權之登記與塗銷，其二人自難諉為不知。另證人張進
    順亦稱確實有去看過被告乙○○位於三多路之房、地以接替告訴人對被告等債權
    ，衡諸一般常情，若被告等未曾允諾告訴人另提供其他房地供其設定抵押權，則
    告訴人豈會無條件應允在被告清償債權前塗銷抵押權之理？足見被告等係意圖為
    自己不法所有之利益，施用詐術，使告訴人陷於錯誤而為塗銷行為甚明等情為其
    論據。
四、訊據被告甲○○、乙○○對於上開房、地係登記在被告甲○○名下之事實固諱言
    ，惟均堅決否認有何共同詐欺得利犯行；被告甲○○辯稱：上開房、地係其兄城
    章明借用其名義所購買，且係城章明以上開房地、高雄市○○區○○段三０三地
    號及其上建物高雄市○○街三一號房地及高雄市○○區○○段三二四地號及其上
    建物高雄市○○區○○路五四巷三九號等三筆房地向告訴人丙○○借款五百萬元
    ，分別設定一百八十萬元、二百萬元及一百二十萬元之抵押權，借款確係城章明
    所借，且伊並未向丙○○要求塗銷第二順位抵押權，再由渠等夫婦提供不動產予
    丙○○設定抵押，嗣雖以一千二百三十萬元將該房地出售予蔡國念，惟所得均已
    清償銀行貸款及利息，致未能清償告訴人債權，伊並無詐欺等語；被告乙○○辯
    稱：伊係被告甲○○之夫，因被告甲○○之關係擔任連帶保證人，並不清楚城章
    明與丙○○間的債務關係，亦未同意要提供三多路房地供丙○○設定抵押權，伊
    並無詐欺等語。經查：
    （一）城章明（業經原審法院通緝中）於八十四年五月間，經由代書林惠姿介紹
          ，向告訴人丙○○借款五百萬元，並提供前開三筆房、地供告訴人分別設
          定一百八十萬元、二百萬元及一百二十萬元之抵押權擔保債權，借得款項
          均由城章明取走，而長明段及有光段之二筆房地先後於八十六年三、四月
          間及同年七月間出售後，已清償告訴人三百二十萬元等情，業據告訴人陳
          春成陳述在卷，並經證人林惠姿於偵查中證述明確（見八十七年度偵字第
          五二七七號卷第八十八頁），且有上開三筆房、地之土地及建物登記謄本
          在卷足稽。且城章明打算出售本件林內段房地以清償所欠告訴人債務時，
          因該筆房、地上有設定第一順位（與另多筆土地向高雄中小企業銀行設定
          一千四百四十萬元之本金最高限額抵押權）及第二順位（告訴人一百八十
          萬元）之抵押權，致無法順利出售，城章明乃聯絡告訴人，希望告訴人同
          意先塗銷第二順位抵押權，期能以較高之價格售出該筆房地，始得以清償
          告訴人之債權，伊願意提供乙○○所有之三多路房地供告訴人設定抵押權
          ，告訴人即將相關資料交予城章明辦理塗銷第二順位之抵押權等情，並經
          告訴人於原審及本院調查時均陳述在卷（見原審卷第三十五頁反面、本院
          八十九年三月三日筆錄），是被告甲○○、乙○○辯稱都是城章明向告訴
          人借款，塗銷抵押權暨同意提供三多路房地設定抵押之事亦係城章明處理
          ，渠等並不清楚等情，應非虛詞，堪信為真實。
    （二）被告甲○○出面出售上開林內段房、地與蔡國念，雙方以一千二百三十萬
          元之價格成交，所得價款並已悉數清償該筆房地向高雄中小企業銀行之本
          金最高限額貸款一千二百萬元及利息三十萬元等情，已據證人蔡國念於偵
          訊中證述屬實（見八十七年度偵字第五二七七號卷第八十七頁反面），並
          有建築改良物登記簿謄本及高雄中小企業銀行之他筆攤還、收息、動用紀
          錄查詢表三紙附卷可稽，而告訴人亦指稱係城章明曾答應提供被告乙○○
          所有坐落高雄市○○區○○路某處大樓之房地辦理抵押權設定，詳如前所
          述，惟被告甲○○及乙○○歷經偵、審程序均堅決否認有上開允諾提供三
          多路房地予告訴人設定抵押權情事，告訴人復無法證明被告甲○○、孫正
          川確曾為上開之允諾，自難遽以認定被告甲○○、乙○○業已事前同意提
          供渠等之房地供給設定抵押權。況證人張順進亦於偵訊中僅證稱告訴人曾
          帶同其至乙○○位於三多路之房屋而已（見八十八年度偵字第五二七七號
          卷第四十五頁反面），告訴人丙○○復於本院審理時陳稱：張進順去時未
          聯絡到被告，張進順是到那邊看看而已，未見到被告夫妻（見本院八十九
          年三月十五日筆錄），顯然張進順不僅未曾與被告甲○○、乙○○接洽過
          ，且亦未彼此謀面，自難僅憑告訴人之指訴即遽認定被告甲○○、乙○○
          曾同意提供高雄市○○路房地辦理抵押權設定。
    （三）被告甲○○、乙○○亦於事後以一百二十七萬元代城章明清償告訴人債務
          ，此有和解書一紙在卷足參（見原審卷第三十一頁），衡諸常情，被告城
          英娟、乙○○果有詐欺之不法意圖，則何須於八十六年間三、四月間及七
          月間出售前開長明段及有光段房地，先清償告訴人三百二十萬元之債權，
          嗣後復以一百二十七萬與告訴人達成民事和解？是要難僅以被告甲○○、
          乙○○事後一時遲延履行即認被告甲○○、乙○○等行為之初即有詐欺之
          意圖。
    （四）綜上所述，告訴人丙○○雖指陳被告甲○○、乙○○確有詐欺行為，惟其
          始終未能詳述被告甲○○、乙○○詐欺之事實，亦無其他證據可資佐證被
          告甲○○、乙○○二人確有與城章明間有何犯意聯絡、行為分擔，自難謂
          被告甲○○、乙○○有詐欺之犯行。且上開公訴人所舉證據均不足作為認
          定被告甲○○、乙○○二人確有詐欺犯行之認定，實難僅憑告訴人丙○○
          之片面指訴，即遽以該罪名相繩。本件應係告訴人丙○○與城章明間之糾
          紛，應與被告甲○○、乙○○無涉。此外復查無其他積極證據足認被告城
          英娟、乙○○有詐欺犯行，被告甲○○、乙○○之犯罪，均屬不能證明。
五、原審為無罪之諭知，核無不合。上訴人臺灣高雄地方法院丁察署丁察官提起上訴
    ，指摘原判決違誤，尚無理由，應予駁回。
據上論斷，應依刑事訴訟法第三百六十八條，判決如主文。
本案經丁察官陳國全到庭執行職務。
中    華    民    國     八十九     年       三       月     二十九   日
                              臺灣高等法院高雄分院刑事第五庭
                    審判長法官  吳水木
                                        法官  洪慶鐘
                                        法官  陳朱貴
右正本證明與原本無異。
不得上訴。
                                      書記官  洪梅枝
中    華    民    國     八十九     年       三       月    三十一    日
                                                                      Ｄ


司法院資訊處製作；財團法人民間司法改革基金會備份。
